【裁判字號】    92,訴,316
【裁判日期】    921006
【裁判案由】    撤銷贈與行為等
【裁判全文】
臺灣臺南地方法院民事判決  九十二年度訴字第三一六號
    原      告  第一商業銀行股份有限公司東高雄分行
    法定代理人  甲  ○  ○
    訴訟代理人  乙  ○  ○
                丙  ○  ○
    被      告  丁  ○  ○
                戊  ○  ○
    訴訟代理人  張  賜  龍  律師
    複  代理人  郭  淑  萍  律師
右當事人間請求撤銷贈與行為等事件，本院（言詞辯論終結日期：民國九十二年九月
二十五日）判決如左：
    主      文
被告丁○○與戊○○間於民國九十年十月十二日就坐落臺南縣後壁鄉○○○段一六七
九地號、地目田、面積一九００平方公尺之土地所為之贈與行為，應予撤銷。
被告戊○○應將前項土地，於民國九十年十月九日以臺南縣白河地政事務所白地字第
０六四六九０號收件，以贈與為原因，於民國九十年十月十二日所為之所有權登記，
予以塗銷。
訴訟費用由被告負擔
    事      實
甲、原告方面：
一、聲明：求為判決如主文所示。
二、陳述：
  (一)緣訴外人大瑞事業股份有限公司（下簡稱大瑞公司）前於民國（下同）八十八年
    一月十二日，邀同被告丁○○為連帶保證人，簽立保證書，保證大瑞公司於現在
    及將來對原告所負之借款、票據等及其他一切債務，以本金新台幣（下同）二千
    萬元為限額，被告丁○○願與大瑞公司負全部連帶償付責任。詎大瑞公司於八十
    八年十二月二十四日，向原告借貸五百萬元後，僅繳納利息至九十年十一月二十
    四日止，尚積欠本金三百二十四萬元及其利息（下簡稱系爭借款債務），而被告
    丁○○卻於九十年十月十二日將其所有坐落臺南縣後壁鄉○○○段一六七九地號
    土地（下簡稱系爭土地）贈與被告戊○○並辦理所有權移轉登記，按民法第二百
    四十四條第一項之規定「債務人所為之無償行為，有害及債權者，債權人得聲請
    法院撤銷之」，查系爭借款債務乃信用貸款，並無任何擔保品，只得向連帶保證
    人求償，而被告丁○○名下不動產僅有系爭土地，故被告二人就系爭土地所為之
    所有權移轉登記原因為贈與，不僅係屬無償行為，且致原告之債權有無法全數收
    回之慮，業已害及原告債權。
  (二)若被告丁○○係為取得自耕能力之證明，早就可以辦理過戶，並不須待系爭借款
    發生違約情事時，方辦理所有權移轉登記，況被告丁○○於八十年間取得所有權
    登記後迄今均未曾購買過農地，且於八十七年取得補發之土地所有權狀後，亦為
    辦理回復登記予被告戊○○。雖訴外人大瑞公司於九十年十一月方違約，然被告
    丁○○乃大瑞公司之股東，故其得以輕易知悉大瑞公司之財務情形，而於九十年
    十月間即將系爭土地辦理所有移轉登記予被告戊○○，況系爭借款債務違約後，
    均由被告丁○○至原告銀行商談繳息事宜，希望得以降息，以百分之六計付，其
    中百分之三正常繳息，百分之三以記帳方式，亦陸續不定期繳納部分利息，惟系
    爭借款因違約已視為全部到期，然原告係於九十一年十二月十七日向本院聲請假
    處分裁定時才知悉被告丁○○將系爭土地贈與予被告戊○○。
  (三)縱被告二人間乃通謀虛偽，惟依民法第八十七條第一項後段規定，原告乃屬善意
    之第三人應受保護。此外，被告丁○○所投資之大瑞公司、大鴻汽車有限公司（
    下簡稱大鴻公司）、大合科技顧問有限公司（下簡稱大合科技公司）、大合汽車
    有限公司（下簡稱大合汽車公司）均已分別於九十一年及九十二年間辦理停業；
    另錡麗實業有限公司（下簡稱錡麗公司）則於九十一年四月三日為解散登記，故
    被告丁○○雖於九十年間尚有投資股權，為上述公司均為被告丁○○投資之關係
    企業，且均屬未上市上櫃之公司，該股權難以於公開市場銷售，故其投資現值已
    不足以清償系爭借款債務，亦無鑑定現值之必要。此外，被告丁○○於原告之存
    款利息係指前年度之存款利息，並非當年度者，因此，被告丁○○名下之財產除
    系爭土地尚有殘值外，其餘財產已無價值，故被告二人所為之贈與行為顯已損害
    原告之債權。
三、證據：提出保證書、借款展期約定書、借據、土地異動資料查詢單、大瑞公司變
    更事項登記卡、大瑞公司法定代理人之戶籍謄本、民事假處分裁定、國稅局財產
    歸屬資料清單、約定書、大鴻汽車公司借貸餘額查詢單、繳款帳卡各一份，建物
    登記謄本二件、土地登記謄本、公司基本資料查詢單、財團法人金融聯合徵信中
    心各三紙為證，並聲請向國稅局調閱大瑞公司、大鴻公司、大合汽車公司、大合
    科技公司、錡麗公司之營利事業所得稅結算申報書。
乙、被告方面：
一、聲明：求為判決：(一)原告之訴駁回。(二)訴訟費用由原告負擔。
二、陳述：
  (一)系爭土地本及為被告戊○○所有，並非被告丁○○所有之財產，被告丁○○僅係
    歸還予真正所有人，查被告戊○○與丁○○乃父子，因被告丁○○為購買農地需
    有自耕能力證明，被告戊○○乃將所有之系爭土地移轉登記予被告丁○○之名下
    ，並約定使丁○○取得自耕能力證明後，再將所有權名義人移轉回真正所有權人
    戊○○名下，因此，被告戊○○先前以買賣為原因移轉所有權予被告丁○○名下
    ，以及嗣後被告連明將以贈與為原因移轉所有權登記回被告戊○○名下，均顯係
    雙方基於假買賣及假贈與之通謀虛偽意思意思表示，依民法第八十七條之規定，
    前後二次所為之所有權移轉登記之物權行為均屬無效，自始至終，系爭土地均為
    被告戊○○所有，且均由被告戊○○耕作使用迄今，從未曾「交付」與被告丁○
    ○，非屬被告連明將所有之財產，因此，原告爰依民法第二百四十四條第一項之
    規定，於法不合。
  (二)又被告戊○○有四個兒子，其名下共有八筆土地，除系爭土地外，其餘土地均未
    曾移轉登記予其他兒子，顯見被告戊○○至今並未分配家產予四個兒子，而被告
    丁○○取得自耕能力證明之目的係為與他人合夥購買農地，故名下必須有農地方
    可取得自耕能力證明。又被告二人於八十年間就系爭土地所為之所有權移轉登記
    ，確係為被告丁○○取得自耕能力證明，而申請自耕能力證明需表明欲承受之特
    定農地及申請原因為農地買賣、贈與等原因供審核，嗣核發自耕能力證明書後，
    即需依自耕能力證明之內容辦理過戶，始可依「自耕能力證明之申請及核發注意
    事項」第六項規定就另欲購買農地申請自耕能力證明，故通謀虛偽為系爭土地之
    讓與及過戶均係為使被告連明將取得自耕能力證明，而系爭土地之真正所有人仍
    係被告戊○○所有，此由雙方並無價金往來，被告戊○○未曾交付系爭土地予丁
    ○○使用，被告戊○○亦曾提供系爭土地予四子連木雄辦理抵押貸款，於抵押權
    過戶時亦未塗銷可明。嗣因系爭土地所有權狀遺失及被告丁○○因故無法就欲購
    置之農地取得自耕證明辦理過戶，雙方始於九十年間以假贈與之方式辦理過戶，
    回復名義予真正所有人被告戊○○名下，而該贈與過戶亦屬通謀虛偽，並無贈與
    之真意。
  (三)按虛偽買賣乃雙方通謀而為須為意思表示，依民法第八十七條第一項規定，其買
    賣當然無效，與得撤銷之法律行為經撤銷始視為自始無效者有別，故虛偽買賣雖
    屬意圖避免強制執行，但非民法第二百四十四條所謂債權得聲請法院撤銷之債務
    人行為（最高法院五十年度台上字第五四七號判決參照），本件原告主張依民法
    第二百四十四條第一項規定撤銷被告間之贈與行為，此乃以被告父子間之贈與有
    效為前提，然查系爭土地，本即被告戊○○所有，其等於八十年間與九十年間所
    為之所有權移轉登記均屬通謀虛偽意思表示，並無移轉所有權之意思，依民法第
    八十七條之規定，係屬無效，故原告依民法第二百四十四條第一項之規定請求撤
    銷，於法不合。
  (四)大瑞公司迄至九十二年一月二十九日仍有繳納利息，故原告稱大瑞公司僅付息至
    九十年十一月二十四日，顯非事實，雖被告丁○○任大瑞公司之監察人，但未在
    大瑞公司任職，故不知系爭借款債務之履行情形，且被告間辦理所有權移轉之時
    間均在大瑞公司停止付息及借款屆期前，顯無詐害原告債權之意。又被告丁○○
    固將系爭土地移轉登記於被告戊○○，然其於九十年間之資產尚有一千多萬元，
    且於原告之銀行存款也有百萬元，扣除負債，尚有剩餘足以清償系爭借款債務，
    並無害及原告之債權，且被告丁○○所投資之大瑞公司、大鴻公司、大合汽車公
    司、大合科技公司於九十年間之資產仍屬正值，上述公司係因董事長欲至大陸投
    資，方於九十一及九十二年度辦理停業或解散登記。
  (五)按債務人於行為時，尚有資力清償債務，縱其結果，致債務人之財產日形減少，
    仍不得撤銷之，且債務人資力之算定，若債務人於行為時，主債務人有資力清償
    ，或其他連帶債務人之資力足以清償期分擔額，則該部分即不得列為消極財產，
    即不得於債務人之積極財產中扣除。查被告丁○○於九十年十月間移轉系爭土地
    所有權時，當年度利息、薪資、股利、所得即有七十七萬八千五百四十四元，而
    投資公司金額即高達一千零四十二萬元，尚有二棟房屋及土地，而該二棟房屋及
    土地上擔保抵押之債權係大鴻公司之借款一千一百四十萬元，依大鴻公司九十年
    十二月三十一日之資產負債表顯示公司資產淨值額為九百多萬元，即資產總額大
    於負債總額，亦即主債務人大瑞公司尚有資力清償債務，因此，該筆債務自不得
    於計算被告丁○○九十年十月間之資力時，由被告丁○○之積極財產中扣除，是
    故被告連明將於移轉登記系爭土地時，尚有一千多萬元之資力，並非陷於無資力
    ，故不該當民法第二百四十四條第一項規定之「有害及原告債權」之客觀構成要
    件。
三、證據：提出土地登記簿謄本、全戶戶籍謄本、自耕能力證明書、自耕能力證明書
    之申請及核發注意事項、大瑞公司活期存款存摺、九十年度之財產清單、資產負
    債表各一份、土地登記謄本八件為證，聲請訊問證人廖清居。
丙、本院依職權向臺南縣白河地政事務所調閱被告間於八十年十二月間、九十年十月
    十二日就系爭土地以買賣及贈與為原因，所為之所有權移轉登記之相關資料及被
    告戊○○名下所有土地之土地登記謄本；向臺南縣後壁鄉公所調取被告丁○○於
    八十年間申請自耕能力證明之相關資料及法令依據；又向高雄市政府函查大瑞公
    司之股份有限公司變更事項卡、股東名冊；向財政付財稅資料中心調閱被告丁○
    ○之財產清冊及九十年度之所得稅扣繳憑單；向高雄市政府函調大鴻公司、大合
    汽車公司、大合科技公司、錡麗公司之設立、變更登記事項卡及股東名單；向第
    一商業銀行函詢大鴻公司與原告間之借款情形；向財團法人中華民國證券櫃檯買
    賣中心查詢大鴻公司、大合汽車公司、大合科技公司、錡麗公司有無申請上櫃審
    查或登錄為興櫃股票；向財政部高雄市國稅局調閱大瑞公司、大鴻公司、大合汽
    車公司、大合科技公司、錡麗公司之營利事業結算申報相關資料及八十八至九十
    一年度之資產負債表。
    理      由
一、本件原告起訴主張：緣訴外人大瑞公司前於八十八年一月十二日，邀同被告丁○
    ○為連帶保證人，簽立保證書，保證大瑞公司於現在及將來對原告所負之借款、
    票據等及其他一切債務，以本金二千萬元為限額，被告丁○○願與大瑞公司負全
    部連帶償付責任。詎大瑞公司於八十八年十二月二十四日，向原告借貸五百萬元
    後，僅繳納利息至九十年十一月二十四日止，尚積欠本金三百二十四萬元及其利
    息，而被告丁○○卻於九十年十月十二日將其所有之系爭土地贈與被告戊○○並
    辦理所有權移轉登記，又因系爭借款債務乃信用貸款，並無任何擔保品，只得向
    連帶保證人求償，而被告丁○○名下不動產僅有系爭土地，故被告丁○○將系爭
    土地贈與予被告戊○○，不僅係屬無償行為，亦致原告之債權有無法全數收回之
    慮，為此，爰依民法第二百四十四條第一項之規定，請求判決：(一)被告丁○○與
    戊○○間於九十年十月十二日就系爭土地之贈與行為，應予撤銷。(二)被告戊○○
    應將系爭土地，以贈與為原因，於九十年十月十二日所為之所有權登記，予以塗
    銷。(三)訴訟費用由被告負擔等語。
二、被告則以：(一)被告二人乃父子，茲因被告丁○○為與他人合夥購買農地需有自耕
    能力證明，被告戊○○乃將所有之系爭土地移轉登記予被告丁○○，並約定使丁
    ○○取得自耕能力證明後，再回復登記予被告戊○○，故被告二人先後於八十年
    及九十年間就系爭土地所為之所有權移轉登記，均係基於假買賣及假贈與之通謀
    虛偽意思意思表示，乃屬無效之法律行為，原告依法不得撤銷。(二)大瑞公司迄至
    九十二年一月二十九日仍有繳納利息，且被告丁○○並不知系爭借款債務之履行
    情形，且被告間辦理所有權移轉之時間均在大瑞公司停止付息及借款屆期前，顯
    無詐害原告債權之意。(三)被告丁○○於九十年十月間移轉系爭土地所有權時，當
    年度利息、薪資、股利、所得即有七十七萬八千五百四十四元，而投資公司金額
    即高達一千零四十二萬元，尚有二棟房屋及土地，而該二棟房屋及土地上擔保抵
    押之債權係大鴻公司之借款一千一百四十萬元，依大鴻公司九十年十二月三十一
    日之資產負債表顯示公司資產淨值額為九百多萬元，即資產總額大於負債總額，
    故被告丁○○之資力尚豐，並未害及原告債權等語，資為抗辯。
三、原告主張：被告丁○○前於八十八年一月十二日簽立保證書，於訴外人大瑞公司
    與原告間之系爭借款債務擔任連帶保證人，嗣於九十年十月十二日將系爭土地，
    以贈與為原因，移轉所有權登記予被告戊○○等情，業據其提出保證書、借款展
    期約定書、借據、土地登記謄本、異動資料查詢單各一份為證（本院卷第七至十
    三頁），並經本院依職權向臺南縣白河地政事務所調閱系爭土地於九十年十月十
    二日辦理移轉登記之相關資料查核屬實，此有該所於九十二年二月二十一日以所
    登字第０九二００００八七九號函檢送之土地登記申請書、土地贈與所有權移轉
    契約書等文件在卷可稽（本院卷第二三至三三頁），被告丁○○對於原告主張之
    前揭事實固不爭執，惟否認有詐害原告債權之實現等情，並以前揭情詞置辯，從
    而，本院應審究者厥為：(一)被告二人間將系爭土地先後於八十年及九十年間辦理
    移轉登記，是否基於通謀虛偽意思表示？(二)縱被告二人間就系爭土地之移轉登記
    為通謀虛偽意思表示，是否致原告不得行使撤銷權？亦即原告是否為民法八十七
    條第一項後段之善意第三人？(三)被告丁○○於九十年間將系爭土地移轉登記予被
    告戊○○時是否尚有資力足以清償原告之債權，亦即被告二人間之所有權移轉登
    記有無害及原告債權之實現？
四、被告抗辯：被告二人間於八十年間，以買賣原因，就系爭土地辦理所有權移轉登
    記，係為供被告丁○○取得自耕能力證明，所為之通謀虛偽意思表示云云，惟查
    ：
  (一)按原告對於自己主張之事實已盡證明之責後，被告對其主張，如抗辯其不實並提
    出反對之主張者，則被告對其反對之主張，亦應負證明之責，此為舉證責任分擔
    之原則（最高法院十八年上字第二八五五號判例參照），查系爭土地乃於八十年
    十二月一日以買賣為原因，由被告戊○○於同年十二月十七日辦理所有權移轉登
    記予被告丁○○，此有被告提出之土地登記簿謄本一份在卷可按（本院卷五七頁
    ），然經本院依職權向臺南縣白河地政事務所調閱系爭土地於八十年十二月十七
    日之所有權移轉登記資料所示，實則被告丁○○在辦理系爭土地之所有權移轉登
    記前，於八十年十一月二十七日早已取得自耕能力證明書，此有該所於九十二年
    三月二十日，以所登字第０九二０００一三五０號函檢送之土地登記申請書附繳
    證件欄第五項關於自耕能力證明書之記載、自耕能力證明書各一份在卷足憑（本
    院卷一一八至一二五頁）。又據臺南縣後壁鄉公所於九十二年三月二十七日，以
    所農字第０九二０００二四五二號函檢送有關被告丁○○向該所申請自耕能力證
    明書之相關資料所示，益證被告丁○○早於八十年十一月十三日即申請自耕能力
    證明，此觀之該所檢送之核發丁○○自耕能力證明書審查表、自耕能力申請書毗
    鄰證明書、切結書各一份可明（本院卷第一三五之一至一四四頁），從而，足徵
    被告戊○○於八十年十二月十七日將系爭土地辦理所有權移轉登記於被告丁○○
    ，並非專供被告丁○○取得自耕能力證明之用，故被告前揭所辯，顯與事實相左
    ，尚難憑採。
  (二)至被告另抗辯依「自耕能力證明書之申請及核發注意事項」之規定，申請自耕能
    力證明需表明欲承受之特定農地及申請原因為農地買賣、贈與等原因供審核，嗣
    需依核發自耕能力證明書之內容辦理過戶始合乎規定云云，經查，被告丁○○係
    於八十年十一月間申請自耕能力證明書，乃應適用內政部七十。九年六月二十二
    日台內地字第八００三九九號函修正之「自耕能力證明書之申請及核發注意事項
    」規定辦理，而依前揭注意事項第一條之規定，即明文「從事農牧生產之農民因
    農地所有權買賣、贈與、交換、法院拍賣等原因，申請核發自耕能力證明書者，
    應依本注意事項辦理」，又自耕能力證明書之核發乃為揭櫫修正前土地法第三十
    條之規定，農地移轉，承受人以能自耕者為限，而藉由核發自耕能力證明書，限
    制非農民購買農地之目的，此有高雄市政府於九十二年三月二十五日以高市府地
    一字第０九八００一五一０七號及前揭臺南縣後壁鄉公所函檢送之注意事項及自
    耕能力證明書核發目的各一份在卷可考（本院卷第一三一至一三三、一三五之二
    至之三頁），足見申請自耕能力證明係為證明有自認耕作之能力而得承受農地所
    有權之移轉登記之用，並非承受農地後方可申請自耕能力證明，是被告前揭所辯
    顯係本末倒置。再參以前揭注意事項之規定，申請人取得自耕能力證明後，並未
    規定即需就表明欲承受或現耕作之土地辦理所有權移轉登記，是被告辯稱仍需依
    核發之自耕能力證明書內容辦理過戶始合乎規定乙節，尚難遽採。
  (三)雖被告聲請傳訊證人廖清居以為證明，然證人廖清居經合法通知未到庭，此有送
    達證書一份在卷可按（本院卷第七三頁），此外，據前揭證據調查之結果已足證
    被告戊○○於八十年十二月十七日，以買賣為原因，將系爭土地辦理所有權移轉
    登記予被告丁○○，並非供被告丁○○辦理自耕能力證明書之用，故已無傳訊證
    人廖清居之必要，附此敘明。
  (四)綜上各節以觀，被告辯稱系爭土地於八十年十二月十七日係為供被告丁○○申請
    自耕能力證明之用，而由被告戊○○辦理所有權移轉登記予被告丁○○乙節，尚
    難信為真實，則系爭土地既於八十年十二月十七日，非基於被告二人之通謀虛偽
    意思表示而為移轉登記予被告丁○○，被告丁○○取得系爭土地所有權之債權及
    物權行為即屬有效，至為灼然，而被告另辯稱嗣於九十年間系爭土地所為之所有
    權移轉登記亦屬通謀虛偽意思表示云云，並未提出任何積極證據供本院查核，則
    被告空言辯稱先後兩次所有權移轉行為均屬無效，原告不得行使民法第二百四十
    四條第一項之撤銷權，即無足採。
五、按債務人所為之無償行為，有害及債權者，債權人得聲請法院撤銷之；又債務人
    所為之有償行為，於行為時明知有損害於債權人之權利者，以受益人於受益時亦
    知其情事者為限，債權人得聲請法院撤銷之，民法第二百四十四條第一項、第二
    項定有明文，依前揭條文第一、二項之文義解釋，債權人因債務人之無償行為致
    其權利受有損害時，即得聲請法院撤銷，並不以債務人明知該行為有害於債權人
    為必要甚明，經查：
  (一)本件原告所欲撤銷者乃係被告丁○○於九十年十月十二日與被告戊○○就系爭土
    地所為贈與之債權行為及所有權移轉登記之物權行為，而贈與行為乃屬無償行為
    ，因此，雖訴外人大瑞公司於九十年十一月間方未對原告依約履行系爭借款債務
    ，然被告丁○○於九十年十月十二日就系爭土地所為之贈與行為及所有權移轉登
    記時是否明知訴外人大瑞公司就系爭借款債務之履行有無困難，並非原告主張行
    使撤銷權應具備之要件。況查大瑞公司之實收資本額為一千萬元，被告丁○○之
    投資金額高達二百二十萬元，投資金額僅次於擔任訴外人大瑞公司董事長之翁仲
    亨、翁明亮，乃大瑞公司之大股東，亦擔任大瑞公司之監察人，而大瑞公司卻未
    於九十年度分配任何股利予股東，此有高雄市政府於九十二年四月一日，以高市
    府建二公字第０九二０四六四八四００號函檢送之股東名簿、股份有限公司變更
    登記表各一份，以及財稅資料中心九十二年四月十二日以資五字第九二０五七六
    ０一號函檢送之財產清冊一件附卷可佐（本院卷第一四八至一五二、一五六至一
    五八頁），被告丁○○係大瑞公司之大股東，且任監察人，於九十會計年度必會
    參與大瑞公司之股東會議，應能得知大瑞公司之營運狀況與財務情形，而大瑞公
    司既無法發放股利，應屬營運及財務狀況均非良好，始合乎常情，因此，益徵被
    告丁○○抗辯其僅擔任大瑞公司之小股東，並不知大瑞公司之實際財務狀況云云
    ，顯不足採，從而，原告行使民法第二百四十四條第一項之撤銷權，並不以被告
    丁○○就系爭土地為贈與行為時明知大瑞公司有無違約履行債務為必要，且被告
    丁○○應知悉大瑞公司之財務及營運狀況，亦為顯然。
  (二)至被告又抗辯：大瑞公司迄至九十二年一月二十九日均有正常繳納利息云云，並
    提出該公司之活期存款存摺一件為證（本院卷第三０九至三一０頁），惟查訴外
    人大瑞公司與原告就系爭借款債務所約定之清償日為九十年十二月二十四日，而
    利息係以年息百分之九點四四計付，嗣依原告基本放款利率調整時，加計年息百
    分之一點五計付，此有原告提出而為被告所不爭之借款展期約定書一份在卷可按
    （本院卷第八頁），因此，系爭借款債務至遲於九十年十二月二十四日業已屆期
    ，且依原告請求之百分之九點一計算，則大瑞公司每月應繳納之利息為二萬四千
    五百七十元，而依前揭存款存摺所示大瑞公司自九十一年六月十二日至九十二年
    一月二十九日每月轉帳金額僅一萬五千八百五十元，九十一年六月十二日則無任
    何轉帳紀錄，足徵大瑞公司確實未依約繳納系爭借款債務之利息，且系爭借款債
    務業已到期，訴外人大瑞公司與擔任連帶保證人之被告丁○○就系爭借款債務均
    負有全部給付責任，是以，被告抗辯乙節尚難遽採為有利被告之認定。
六、被告再抗辯：被告丁○○於九十年十月十二日之資力尚有一千餘萬元，足以清償
    系爭借款債務，故其所為之贈與行為，並未害及原告之債權云云，經查：被告丁
    ○○於九十年度之所得收入情形如下，競技收入二萬四千九百十五元，金融機構
    之利息收入一萬四千四百四十三元，薪資所得四十七萬一千九百元，股利收入（
    大鴻公司、大合汽車公司）二十五萬八千七百二十五元，執行收入八千五百六十
    一元，合計為七十七萬八千五百四十四元；又其名下尚有坐落高雄縣茄萣鄉○○
    村○○路一三三號、一三五號之房屋二棟，坐落高雄縣茄萣鄉○○段六一一之三
    六、六一一之三七地號之土地二筆，汽車一部；另其尚投資大瑞公司二百二十萬
    元、大鴻公司三百萬元、大合汽車公司二百零二萬元、大合科技公司三百萬元、
    錡麗公司二十萬元，此有前揭財政部財稅資料中心於九十二年四月十四日，以資
    五字第九二０五七六０一號函檢送之財產清冊一件在卷可稽（本院卷第一五六至
    一六四頁），從上述之財產收入情況可知被告丁○○之資產雖甚多，然查：
  (一)上述二筆土地，依公告現值計算其價值僅二百三十四萬九千元，但上述二筆土地
    及二棟建物均已設定高達之一千二百三十四萬元之本金最高限額抵押權予原告，
    以擔保訴外人大鴻公司與原告間高達一千一百六十萬元之借款債務，且被告丁○
    ○亦擔任大鴻公司與原告間之前揭借款債務之連帶保證人，此有第一商業銀行於
    九十二年五月十二日，以一苓字第十五號函檢送之借據、借款展期約定書、保證
    書、土地、建築改良物抵押權設定契約書、他項權利證明書、大鴻公司放款查詢
    單、放款明細分類帳各一份在卷可按（本院卷第二二０至二七五頁），因此，若
    原告欲強制執行拍賣上述二筆土地及二棟房屋以為求償，扣除第一順位抵押權人
    之擔保金額後，其價值所剩無幾。
  (二)又被告丁○○投資大瑞公司之投資額雖高達二百二十萬元，惟大瑞公司卻於九十
    會計年度未發放任何股利予股東，已見前述，且於九十一年五月一日即辦理停業
    登記，此有高雄市政府於九十二年四月一日，以高市府建二公字第０九二０四六
    四八四００號函覆屬實（本院卷第一四八頁），此外，大瑞公司之實收資本額雖
    達一千萬元，然據其於九十年度向國稅局申報營利事業所得稅時所陳報之資產負
    債表所示，該公司於九十年度之負債總額高達三百二十四萬二千四百十元，淨值
    總額僅餘五十七萬零七百四十六元，且九十年度之營利事業全年所得為負七十一
    萬六千九百四十元，此有財政部高雄市國稅局於九十二年七月三十一日，以財高
    國稅資字第０九二００五七五三一號函檢送之九十年度資產負債表，以及財政部
    高雄市國稅局三民稽徵所於九十二年六月五日，以財高國稅三營所字第０九二０
    ０一九六０五號函檢送之九十年度營利事業所得稅結算申報書各一份（本院卷第
    二八二至二八四、三二九、三四一頁）在卷為憑，益徵訴外人大瑞公司於九十年
    度之營運狀況不佳，則被告丁○○所為之投資現值，實遠低於其投資金額，並不
    足以清償系爭借款債務甚明。
  (三)另查，被告丁○○投資訴外人錡麗公司二十萬元，惟該公司於九十年度並未發放
    任何股利予股東，另該公司之實收資本額為二百萬元，而其於申報九十年度營利
    事業所得稅時所陳報之資產負債表所示，該公司之資產總額（負債及淨值總額）
    僅餘五萬八千九百二十五元，且該公司業於九十一年四月三日辦理解散登記，此
    有前揭財產清冊及高雄市政府於九十二年五月八日，以高市建二公字第０九二０
    四九六七六００號函檢送之有限公司變更登記事項卡，以及財政部高雄市國稅局
    於九十二年七月三十一日，以財高國稅資字第０九二００五七五三一號函檢送之
    資產負債表各一份附卷可考（本院卷第一九六、第二一二至二一八頁、第三二九
    、三四五頁），足證九十年間被告丁○○對錡麗公司所為之投資現值亦不足清償
    系爭借款債務。
  (四)再查，被告丁○○投資大合科技公司三百萬元，占該公司之實收資本額五百萬元
    的五分之三，惟該公司於九十年度亦未發放任何股利予股東，又據該公司於申報
    九十年度營利事業所得稅所陳報之資產負債表所示，雖該公司淨值總額為四百七
    十九萬一千六百十六元，資產總額為四百八十四萬二百十二元，已低於該公司之
    實收資本，此有前揭財產清單及財政部高雄市國稅局檢送之資產負債表各一份在
    卷可稽（本院卷第一五八、三四四頁），此外，另依大合科技公司九十年度營利
    事業所得稅結算申報書所載，該公司全年所得額為負三千五百四十七元，嗣調整
    以十一萬零六百七十八元作為課稅所得額，亦有前揭高雄市國稅局三民稽徵所檢
    送之九十年度營利事業所得稅損益及稅額計算表一件附卷可憑（本院卷第二八二
    、二八六頁），可見大合科技公司之九十年度營運狀況亦屬不佳，則換算被告丁
    ○○投資現值已低於三百萬元，亦不足以清償系爭借款債務至明。
  (五)復查，被告丁○○投資大合汽車公司二百零二萬元，雖依前揭財產清單所示（本
    院卷第一五八至一五九頁），其於九十年度獲發股利三萬六千二百九十六元，然
    被告丁○○投資額占該公司實收資本額（一千萬元）約五分之一，投資報酬率不
    到百分之二，且據該公司於申報九十年度營利事業所得稅所陳報之資產負債表所
    示，該公司之淨值只餘九百四十四萬三千四百零四元，已低於實收資本額，另依
    該公司之九十年度營利事業所得稅申報書所載，該年度全年所得額為負六十三萬
    四千五百元，嗣調整以十七萬四千三百十一元作為課稅所得額，此外，該公司亦
    於九十一年五月一日起辦理停業登記，此有高雄市政府於九十二年五月八日，以
    高市府建二公字第０九二０四九六七六００號函檢送之有限公司變更登記事項卡
    及前揭資產負債表、九十年度營利事業所得稅損益及稅額計算表各一份在卷為佐
    （本院卷第一九六、一九九至二０六、二八九、三四三頁），足徵該公司於九十
    年度之營運狀況並非良好，換算被告丁○○之投資現值亦低於二百零二萬元，仍
    不足清償系爭借款債務。
  (六)第查，被告丁○○另投資大鴻公司三百萬元，並擔任負責人，依前揭財產清單所
    示（本院卷第一五八至一五九頁），其於九十年度獲發股利二十二萬二千四百二
    十九元，然據該公司九十年度營利事業所得稅申報書所載，該年度全年所得額為
    負七十五萬元，嗣調整以八十九萬零六百六十五元作為課稅所得額，另依該公司
    於申報九十年度營利事業所得稅所陳報之資產負債表所示，該公司淨值總額為九
    百六十八萬七千五百四十一元，負債總額高達一千一百六十五萬二千九百四十二
    元，此外，大鴻公司自九十年十一月十六日起即未依約履行向第一商業銀行借貸
    之本金一千一百四十萬元及利息、違約金債務，嗣於九十一年五月一日起亦辦理
    停業登記，此有前揭資產負債表、有限公司變更登記事項卡、九十年度營利事業
    所得稅損益及稅額計算表及第一商業銀行檢附之借據等文件在卷可按（本院卷第
    一九六、二二０至二七五、二九二、三四二頁），足證九十年間大鴻公司營運狀
    況亦非良好。
  (七)綜上各節以觀，九十年間被告丁○○之名下固尚有不動產，惟上述二筆土地及二
    棟建物，均設定高額本金最高限額抵押權予第一商業銀行，另其所投資之大瑞公
    司、大鴻公司、大合科技公司、大合汽車公司、錡麗公司等公司之投資額雖高達
    一千餘萬元，然上述公司或營運狀況不佳，或對外尚有高額負債，且因非屬股份
    有限公司，亦非上市、上櫃或登記為興櫃股票公司，此有財團法人中華民國證券
    櫃檯買賣中心於九十二年五月十二日，以（九二）證櫃上字第一二六二七號函覆
    屬實（本院卷第二一九頁），致股份於公開市場流通、變現不易，且於九十依年
    間先後辦理停業登記，益證被告丁○○對上述公司之投資現值遠不及其投資金額
    ，並不足清償原告系爭借款債務，而有害於原告債權之實現甚明。
七、綜上所述，本件原告起訴主張被告丁○○擔任訴外人大瑞公司與原告間系爭借款
    債務之連帶保證人，因大瑞公司於九十年十一月二十四日即未依約履行系爭借款
    債務尚積欠本金三百二十四萬元及利息、違約金，然被告丁○○卻於九十年十月
    十二日將系爭土地贈與被告戊○○，並辦理所有權移轉登記完畢，雖被告丁○○
    辯稱就系爭土地所為之贈與及所有權移轉登記均基於通謀虛偽意思表示而為之，
    然並未舉證以實其說，故被告二人間所為之贈與及所有權移轉登記之物權行為仍
    屬有效之法律行為，而被告丁○○為前述贈與及所有權移轉登記時，其資力已不
    足以清償系爭借款債務，故被告二人間之贈與及所有權移轉登記行為有害及原告
    債權之實現，應堪認定，為此，原告爰依民法第二百四十四條第一項之規定，求
    為判決如主文第一、二項所示，為有理由，應予准許。
八、又本件待證事實已臻明確，兩造其餘攻擊防禦方法及舉證，於判決結果已不生影
    響，爰不一一詳為論述，附此敘明。
九、據上論結，本件原告之訴為有理由，依民事訴訟法第七十八條、第八十五條第一
    項前段，判決如主文。
中      華      民      國    九十二    年      十      月      六      日
                            臺灣臺南地方法院民事第二庭
~B審判長法      官  蔡美美
~B      法      官  李銘洲
~B      法      官  黃欣怡
右為正本係照原本作成。
如對本判決上訴須於判決送達後二十日內向本院提出上訴狀。
中      華      民      國    九十二    年      十      月      七      日
~B法  院書  記  官  陳美虹


司法院資訊處製作；財團法人民間司法改革基金會備份。
